臺灣高等法院刑事判決　　　　　　　　96年度上訴字第4244號
上　訴　人　臺灣新竹地方法院檢察署檢察官
上　訴　人
即　被　告　乙○○
　　　　　　　　　　號 (
指定辯護人　張智超律師
上列上訴人因被告殺人案件，不服臺灣新竹地方法院96年度重訴
字第6號，中華民國96年8月28日第一審判決（起訴案號：臺灣新
竹地方法院檢察署96年度偵字第989號），提起上訴，本院判決
如下：
    主  文
上訴駁回。
    事  實
一、乙○○曾於民國94年間因違反毒品危害防制條例案件，經原
    審法院判處有期徒刑5月確定，於95年3月9日入監執行，於
    95年8月8日縮刑期滿，於95年8月9日執行完畢出監，詎仍不
    知悔改，於96年2月4日晚間10時許，在新竹縣橫山鄉○○村
    ○○街口處遇見友人周志強，乃同至新竹縣橫山鄉○○村○
    ○街伯公廟飲酒，酒後雙方因之前購買毒品之款項起爭執，
    遂分騎各自之機車，先後回到位在新竹縣橫山鄉○○村○○
    街48號由乙○○之母親甲○○出租予周志強之租屋處，未料
    2人復因上開購買毒品一事在租屋處外再起爭執，乙○○惟
    恐爭吵聲驚動鄰居，遂提議至其位於新竹縣橫山鄉○○村○
    ○路○段66巷16號住處談判，並由乙○○騎乘機車搭載周志
    強一同前往。於96年2月4日晚間11時許，2人至乙○○上開
    住處2樓時，共飲米酒並談判債務問題，期間周志強突然用
    手肘捶乙○○胸部1拳，致使乙○○心生不滿，竟萌生殺害
    周志強之犯意，明知以長61公分、重量663公克、圓面直徑4
    公分之中空鐵管毆擊或戳刺人之要害或頭部等處足以致人於
    死，仍持其所有之上開鐵管猛力毆擊毆周志強之頭部7、8下
    ，迨周志強不支倒地後，復接續持上開鐵管朝周志強頭部後
    方猛力毆擊3、4下，再持上開鐵管戳刺周志強之頸部2下，
    致周志強受有左前額右上左下斜挫裂傷長4公分、左側顳頂
    前後縱向挫裂傷長20公分頭皮皮瓣樣翻開、左後枕右上左下
    斜挫裂傷長10公分後端與２前後縱向挫裂傷相交、右後枕頂
    右上左下斜挫裂傷長10公分、位在４、外傷右側1公分垂直
    地面縱向挫裂傷長4公分、枕項交接部位不規則挫裂外傷約3
    公分、右前額水平挫裂外傷長4公分、左頦兩處相連弧狀挫
    傷約5公分，雙手背多發生不規則瘀傷，分布於手腕及手掌
    為防禦性外傷等傷害，終因頭部8處鈍器挫裂外傷中之枕項
    交界處鈍傷，造成腦幹鈍挫傷死亡。嗣乙○○於行為後尚未
    為被發覺前，即撥打電話告知其姊羅邦芬上開殺害周志強之
    事實，並請羅邦芬通知任職於新竹縣警察局橫山分局擔任司
    機之表哥溫家炎，轉知員警前來處理，嗣員警到場後，復主
    動向員警表示周志強為其所殺害，並經警當場扣得乙○○所
    有持以殺害周志強所用之中空鐵管1支。
二、案經新竹縣警察局橫山分局報告臺灣新竹地方法院檢察署檢
    察官偵查起訴。
    理  由
壹、程序方面：
    本件認定事實所引用之本件卷內所有卷證資料（包含被告之
    供述、證人周玉寬、甲○○、羅文孝、羅邦芬及溫家炎分別
    於警詢時、檢察官偵查中所為之證述，以及新竹縣警察局鑑
    識課、新竹縣警察局橫山分局偵查隊所拍攝之周志強命案現
    場勘查相片、新竹縣警察局96年2月12日竹縣警鑑字第09630
    02539號函附之案件編號9602-13橫山分局轄乙○○涉嫌殺人
    案現場勘察報告所附原始現場狀況照片（血跡噴濺痕）、命
    案現場2樓俯視圖、2樓客廳展開圖、新竹縣警察局鑑識課支
    援現場勘察通報單、勘察採證同意書、臺灣新竹地方法院檢
    察署96年2月5日、同年月8日勘驗筆錄、相驗屍體證明書、
    相驗報告書、法醫室驗斷書、法務部法醫研究所96年4月27
    日法醫理字第0960000771號函所附法醫研究所（96）醫剖字
    第0961100211號解剖報告書、鑑定報告書、毒物化學檢驗報
    告、新竹縣警察局橫山分局橫山派出所相驗案件初步調查報
    告表、臺灣新竹地方法院檢察署電話報驗報告等文書證據）
    ，並無證據證明係公務員違背法定程序所取得，且被告於原
    審及本院審理時對於原審及本院所提示之卷證均陳明沒意見
    等語，而卷內之文書證據，亦無刑事訴訟法第159條之4之顯
    有不可信之情況與不得作為證據之情形，從而，依刑事訴訟
    法第159條至159條之5之規定，本件認定事實所引用之本件
    卷證所有證據，均有證據能力，合先敘明。
貳、實體方面：
一、訊據被告乙○○固坦承於上揭時、地持其所有之扣案鐵管猛
    力毆擊毆被害人之頭部7、8下，並於被害人不支倒地後，復
    接續持上開鐵管朝其頭部後方猛力毆擊3、4下，再持上開鐵
    管戳刺其頸部2下，致被害人有事實欄所述頭部有8處鈍器挫
    裂外傷、雙手防禦傷等情，其中頭部枕項交界處鈍傷，造成
    腦幹鈍挫傷不治死亡之事實，然矢口否認有殺人之犯行，並
    辯稱：伊當時有喝酒，一時氣憤，始持鐵管毆打被害人周志
    強，但沒有殺死他的意思。至於伊將被害人打倒在地，又持
    鐵管朝其頭部猛力攻擊3、4下，又戳其頸部2下，係因伊當
    時喝很多酒，不知道伊在做什麼云云。另被告之辯護人為被
    告辯稱：本件係因被害人積欠被告購買毒品之費用，雙方交
    談時，被害人用手肘打被告胸部，被告反擊。而被告與被害
    人並無深仇大恨，純係酒後力道無法控制，始造成被害人死
    亡之結果，被告無殺人之故意云云。
二、經查：
(一)上揭事實，業據被告乙○○迭於警詢、原審偵審中及本院審
    理時供承在卷（見偵字卷第11至13頁、第66至69頁、原審卷
    第9至11頁、第29至30頁、第77至80頁、本院卷第27頁反面
    、第47頁正面），核與證人即被告之胞弟羅文孝於警詢、偵
    查中證稱：被告與被害人一同回家，被告要伊煮10個水餃，
    伊煮完後即進入房間就寢，睡眠中好像有聽到吵架聲及敲打
    聲，但因十分疲累，以為是幻覺因此仍倒頭就睡，過了約1
    個小時後，被告走進伊房間，向伊拿垃圾袋，伊拿給被告後
    ，再回床上睡覺，伊不知道被告乙○○要垃圾袋要做什麼，
    當時伊與母親甲○○睡同一個房間，直到再醒來，走出房間
    要去上廁所時，才發現被害人已死亡，伊即與母親一直待在
    房間裡不敢出來，直到被告打電話給胞姊羅邦芬告知殺了人
    ，警方到場處理後，伊才下樓，至於被害人頭部所套之垃圾
    袋是何人所套，伊並不清楚等語（見偵卷第28、29、112、1
    11頁）、證人即被告乙○○之母甲○○於警詢、偵查中證稱
    ：案發當天，被告與被害人一起在伊家中2樓聊天，伊因翌
    日要工作，所以很早就寢，未目睹案發當時情形，是在被告
    進房間與證人羅文孝說話時，伊因想起身上廁所，當伊將房
    門打開時，發現被害人滿身是血的躺在伊的房門前一動也不
    動，當時嚇壞了，伊詢問被告始末，被告均未回答，只是一
    直不斷地打電話給羅邦芬說要自首，不久警方人員即到場處
    理等語（見偵卷第24、25、111、113頁），證人即被告之胞
    姊羅邦芬於警詢、檢察官偵查中證稱：被告打伊行動電話告
    知殺人之事實，並要求伊代轉告表哥通知警方到場處理等情
    大致相符（見偵卷第20頁、第112頁），並有新竹縣警察局
    鑑識課、新竹縣警察局橫山分局偵查隊所拍攝之周志強命案
    現場勘查相片、新竹縣警察局96年2月12日竹縣警鑑字第096
    3002539號函附之案件編號9602-13橫山分局轄乙○○涉嫌殺
    人案現場勘察報告所附原始現場狀況照片（血跡噴濺痕）、
    命案現場2樓俯視圖、2樓客廳展開圖、新竹縣警察局鑑識課
    支援現場勘察通報單、勘察採證同意書等資料各1份在卷可
    參（見偵卷第40至61頁、第82至101頁）。此外，復有黑色
    鐵管1支、沾有血跡之血衣2件、牛仔短褲1件、拖鞋1雙等扣
    案為憑，足認被告上開自白與事實相符，自足採為認定事實
    之基礎。
(二)又臺灣新竹地方法院檢察署檢察官督同法醫師相驗結果認：
    「．．．五、解剖研判經過：．．．（二）外傷證據：頭部
    多發性挫裂外傷，分布偏左側，分敘如下：編號１：左前額
    右上左下斜挫裂傷長4公分，編號２：左側顳頂前後縱向挫
    裂傷長20公分頭皮皮瓣樣翻開，編號３：左後枕右上左下斜
    挫裂傷長10公分後端與編號２前後縱向挫裂傷相交，編號４
    ：右後枕頂右上左下斜挫裂傷長10公分，編號５：位在編號
    ４外傷右側1公分垂直地面縱向挫裂傷長4公分，編號６：枕
    項交接部位不規則挫裂外傷約3公分，編號７：右前額水平
    挫裂外傷長4公分，編號８：左頦兩處相連弧狀挫傷約5公分
    ，雙手背多發生不規則瘀傷，分布於手腕及手掌為防禦性外
    傷，右小腿水平陳舊結痂線狀劃傷長4公分。．．．（四）
    解剖觀察結果：1、頭部：頭皮翻開，對應外傷部位嚴重頭
    皮下出血，顱骨無骨折，顱內無硬腦膜上下腔出血，雙側大
    腦半球無明顯腦組織挫傷，腦橋及腦幹位置腦組織挫傷出血
    。．．．六、鑑定片經過（一）顯微鏡觀察結果：死者腦幹
    切片顯微鏡觀察結果發現腦組織挫傷出血，其餘器官無明顯
    組織異常。（二）毒物化學檢驗：1、毒物化學檢查發現死
    者飲酒至酩酊程度。．．．七、死亡經過研判：死者發現多
    發頭部鈍器傷，致死外傷為枕項交接處鈍傷，造成腦幹鈍挫
    傷，因中樞神經衰竭死亡，死亡方式為他殺，致傷器物與扣
    案鐵管不相違。八、鑑定結果：死者周志強因頭部鈍器外傷
    死亡，致傷器物與扣案鐵管不相違，死亡方式為他殺。」，
    等情，有臺灣新竹地方法院檢察署96年2月5日、同年月8日
    勘驗筆錄、相驗屍體證明書、相驗報告書、法醫室驗斷書、
    法務部法醫研究所96年4月27日法醫理字第0960000771號函
    所附法醫研究所（96）醫剖字第0961100211號解剖報告書、
    鑑定報告書、毒物化學檢驗報告各1份、被害人周志強解剖
    相片（見相字卷宗第3至44頁）附卷足稽，足認被害人確係
    遭被告持扣案之鐵管毆擊頭部，致被害人腦幹鈍挫傷不治死
    亡。
(三)被告及其辯護人雖均辯稱：被告當時因飲酒，致無法清楚被
    告在做什麼云云，惟查：被害人之毒物化學檢驗，雖發現飲
    酒至酩酊程度，固有上開鑑定報告在卷為憑，但上開鑑定報
    告，並非檢驗被告當時之血液酒精濃度，顯不足採為有利被
    告之認定。況按「心神喪失或精神耗弱人之行為」，係指其
    行為時在心神喪失或精神耗弱狀態中者而言，縱然被告於案
    發前曾服用酒類，但其於案發後，尚知以家中電話撥打其胞
    姊羅邦芬之行動電話，告知上開殺害被害人之事實，並請羅
    邦芬通知任職於新竹縣警察局橫山分局擔任司機之表哥溫家
    炎，轉知員警前來處理，顯見被告於犯案時尚未達於心神喪
    失或精神耗弱之程度，被告及其辯護人執此爭辯，尚屬無據
    。
(四)被告及其辯護人雖又辯稱：被告與被害人並無深仇大恨，自
    無殺人之故意，應僅成立傷害致死罪云云，但刑法上殺人罪
    與傷害人致死罪之區別，視加害人有無殺意為斷，被害人所
    受之傷害程度，固不能據為認定有無殺意之唯一標準，但加
    害人下手之情形如何，於審究其犯意方面，仍不失為重要參
    考資料。又殺人與傷害人致死之區別，應以加害人有無殺意
    為斷，不能因與被害人素不相識，原無宿怨，即認為無殺人
    之故意。最高法院20年非字第104號、51年台上字第1291號
    判例可資參照。本件被告因被害人積欠被告購買毒品之費用
    發生爭執，遭被害人以手肘捶其胸部1拳，即持長61公分、
    重量663公克、圓面直徑4公分之中空鐵管，朝被害人之頭部
    猛力毆擊7、8下，甚且於被害人不支倒地後，復接續持上開
    鐵管朝被害人頭部後方猛力毆擊3、4下，再持上開鐵管戳刺
    被害人之頸部2下，致被害人受有上述之傷害，並造成腦幹
    鈍挫傷，因中樞神經衰竭死亡，衡情人體頭部，係人體重要
    之部位，倘以鈍器重力毆擊，會戕害人之生命，被告豈能無
    所預見，乃被告仍持扣案之鐵管，朝被害人之頭部猛力毆擊
    7、8下，於被害人不支倒地後，復接續持上開鐵管朝被害人
    頭部後方猛力毆擊3、4下，再持上開鐵管戳刺被害人之頸部
    2下，足認被告下手之重，益徵被告確有殺人之犯意。被告
    及其辯護人上開所辯，無非飾卸之詞，不足採信。
(五)本件事證明確，被告殺人之犯行，堪以認定。
三、核被告所為，係犯刑法第271條第1項之殺人罪。被告曾於94
    年間因違反毒品危害防制條例案件，經原審法院判處有期徒
    刑5月確定，於95年3月9日入監執行，於95年8月8日縮刑期
    滿，於95年8月9日執行完畢出監，有本院被告前案紀錄表一
    份在卷為憑，其於5年內再犯有期徒刑以上之本罪，為累犯
    ，應依法加重其刑（死刑、無期徒刑部分依法不得加重）。
    被告於犯罪後，其犯罪未發覺前，即撥打電話予其胞姊羅邦
    芬告知殺人之事實，經其胞姊通知任職於新竹縣警察局橫山
    分局擔任司機之表哥溫家炎，轉知員警前來處理，嗣員警到
    場後，復主動向員警表示係伊將被害人殺害等情，業據證人
    即被告之母甲○○於警詢、檢察官偵查中及證人即被告之胞
    姊胞姊羅邦芬、證人溫家炎於原審時證述明確（見偵卷第25
    頁、第113頁、原審卷第66至68頁、第70至73頁），自係對
    於未經發覺之罪自首而接受裁判，應依刑法第62條前段規定
    減輕其刑。又被告之犯罪時間係在96年4月24日以前，其所
    犯之普通殺人罪，雖屬中華民國九十六年罪犯減刑條例第3
    條所定不予減刑之罪，惟其係於該條例施行前自首而接受裁
    判，已如上述，合於上開條例第6條規定應予以減刑之規定
    ，應依該減刑條例第2條第3項之規定，減輕其刑2分之1，併
    依法先加後遞減之。
四、原審基於上述理由，因依刑法第271條第1項、第47條第1項
    、第62條前段、第37條第2項、中華民國96年罪犯減刑條例
    第2條第3項、第3條第1項第15款、第6條、第7條、第14條各
    規定，於審酌被告乙○○前有違反毒品危害防制條例之前案
    紀錄，已論述如前，素行非佳，因與被害人購買毒品款項未
    清一事生有糾紛，不知理性自制，竟持中空鐵管逞兇，手段
    兇暴，並因而致被害人死亡，造成無可挽救之遺憾，使被害
    人家屬痛失至親，且對社會治安之危害甚鉅，惟念其犯後立
    即自首，且於偵、審程序中坦承毆擊被害人致死之事實，然
    迄今仍未與被害人家屬達成和解，賠償被害人家屬之損失等
    一切情狀，量處無期徒刑，復依刑法第62條前段自首之規定
    ，減為如主文所示之有期徒刑20年，且認有宣告褫奪公權之
    必要，併宣告褫奪公權10年。又被告於犯罪後，符合中華民
    國九十六年罪犯減刑條例第6條所規定之減刑條件，再依上
    開條例減為有期徒刑10年，褫奪公權5年。暨以扣案之中空
    鐵管1支，係被告所有且供其犯罪所用之物，業據被告自承
    在卷（見原審卷第76頁），併依刑法第38條第1項第2款宣告
    沒收，並於理由中敘明扣案之留有血跡之襯衫2件、牛仔褲1
    條、拖鞋1雙，雖係被告所有，惟均係被告平日所攜帶及穿
    著之衣物，尚非供本件犯罪之用，自毋庸宣告沒收。核其認
    事用法，俱無違誤，量刑亦甚允洽。檢察官上訴意旨，指摘
    原審量刑過輕，被告上訴意旨指摘原審量刑過重，胥無理由
    ，應予駁回。
據上論斷，應依刑事訴訟法第368條，判決如主文。
本案經檢察官李金定到庭執行職務。
中　　華　　民　　國　　96　　年　　11　　月　　21　　日
                  刑事第十九庭審判長法  官  尤豐彥
                                    法  官  洪昌宏
                                    法　官  黃金富
以上正本證明與原本無異。
如不服本判決，應於收受送達後十日內向本院提出上訴書狀，其
未敘述上訴之理由者並得於提起上訴後十日內向本院補提理由書
（均須按他造當事人之人數附繕本）。
                                    書記官  楊秋鈴
中　　華　　民　　國　　96　　年　　11　　月　　21　　日
附錄：本案論罪科刑法條全文
中華民國刑法第271條
殺人者，處死刑、無期徒刑或10年以上有期徒刑。
前項之未遂犯罰之。
預備犯第1項之罪者，處2年以下有期徒刑。
